【裁判字號】    95,簡上,157
【裁判日期】    950705
【裁判案由】    傷害
【裁判全文】
臺灣桃園地方法院刑事判決             95年度簡上字第157號
上  訴  人
即  被  告  乙○○
            丙○○
上列上訴人即被告因傷害案件，不服本院桃園簡易庭於民國95年
1 月9 日以94年度桃簡字1199號所為第一審簡易判決（聲請簡易
判決處刑案號：94年度偵字第400 號），提起上訴，本院管轄第
二審合議庭判決如下：
    主  文
原判決關於乙○○、丙○○部分撤銷。
丙○○傷害人之身體，處罰金貳仟元，如易服勞役，以新臺幣貳
仟元折算壹日。
乙○○無罪。
    事  實
一、乙○○與丙○○為兄妹關係，從事流動攤販生意，於民國93
    年7 月9 日晚間10時40分許，由丙○○駕駛廂型車，搭載乙○○前往桃園縣桃園市○○路建德國小門口，欲擺放鐵架架
    設攤位，於同日晚間10時47分許到達建德國小門口時，見由
    甲○○、丁○○駕駛之廂型車及架設攤位之鐵架置放於渠等
    欲架攤位處，乙○○仍先下車，自其車上搬運鐵架下車，並
    擺放於樹德國小門口，甲○○見狀下車與乙○○理論，丙○○、丁○○亦分別下車與對方理論，四人互生爭執，丙○○
    以手抓丁○○之臉部及頭髮，雙方互相拉扯跌坐在地上，丙○○仍抓丁○○之臉部，經丁○○要求丙○○不要抓未果，
    丁○○即以口咬被愛玉之右手食指第一指節，致丙○○受有
    頭部及頸部挫傷、四肢挫傷及擦傷之傷害，丁○○受有臉部
    多處擦傷、四肢多處挫傷及擦傷之傷害；於此同時，甲○○
    遂持擺放地攤之尚未展開之鐵架（成棍狀）毆擊乙○○，乙○○將該鐵架以手擋住，雙方互相拉扯該鐵架，乙○○因重
    力不穩，先跌倒地上，甲○○因拉扯鐵架，亦同跌坐在乙○○身上，致甲○○受有右肘及左膝挫傷、右手擦傷之傷害，
    嗣甲○○、乙○○二人起身後，甲○○再接續持鐵架追打乙○○，致乙○○受有雙肘挫傷、臉部挫傷及擦傷、頭部外傷
    等傷害（甲○○、丁○○之傷害案件，經原審分別判處罰金
    銀元3,000 元、2,000 元，均未據二人及檢察官聲明上訴，
    業已確定，乙○○另為無罪之諭知，詳如後述）。
二、案經丁○○訴由桃園縣政府警察局桃園分局報請臺灣桃園地
    方法院檢察署檢察官聲請簡易判決處刑。
    理  由
壹、有罪部分（被告丙○○部分）：
一、訊據上訴人即被告丙○○固坦承於93年7 月9 日下午10時47
    分許，駕駛廂型車搭載被告乙○○，前往桃園縣桃園市建德
    國小門口前擺放鐵架架設攤位，見告訴人丁○○、甲○○之
    鐵架置放於其女兒於當日下午先行擺放鐵架之位置，遂上前
    與告訴人丁○○理論，並詢問其之前擺放鐵架置於何處，惟
    矢口否認有傷害告訴人丁○○之犯行，辯稱：係告訴人丁○○見伊上前即二話不說毆打伊，並將伊手指咬住，伊始以手
    抓告訴人丁○○之臉部，使告訴人丁○○之臉部受有擦傷之
    傷害云云。經查：
    (一)證人即告訴人丁○○於警詢及本院審理中證稱：告訴人甲○○於93年7 月9 日傍晚四、五時左右，駕車載伊至桃園
      縣桃園市建德國小門口前佔位，以利隔天擺設攤位販賣佛
      珠等佛教用品，當時伊欲擺設攤位之位置並無放置任何物
      品，伊與告訴人甲○○遂在該處架設渠等要擺設攤位之架
      子，並在車上休息；於當日晚間10時30分許，被告丙○○
      與乙○○二人駕車前來，被告丙○○將伊擺放之架子弄到
      旁邊去，被告乙○○則拿著鐵架下車，伊與告訴人甲○○
      下車後，與被告2 人沒有對話就互相拉扯，被告丙○○用
      手抓伊臉部及頭髮，伊與被告丙○○互相拉扯則摔在地上
      ，被告丙○○仍抓伊的臉，伊叫被告丙○○不要抓，她還
      一直抓，最後伊才咬被告丙○○的手等語（見偵查卷第10
      頁、本院95年6 月21日審判筆錄第4 頁至第6 頁）。
    (二)被告丙○○固不否認與告訴人丁○○發生拉扯，惟辯稱係
      告訴人丁○○先咬伊的手指，伊始抓告訴人丁○○的臉部
      云云，惟告訴人丁○○因本案所受之傷害係：臉部多處擦
      傷、四肢多處挫傷及擦傷，被告丙○○因本案所受之傷害
      係：臉部及頸部挫傷、四肢挫傷及擦傷，此有二人之診斷
      證明書附於偵查卷可稽（見偵查卷第22頁、第24頁），依
      二人所受之傷勢觀之，顯非僅係被告丙○○與告訴人丁○○互相拉扯而可造成，該等傷害顯係二人徒手推、抓所致
      ，而依被告丙○○所提出伊受傷之照片，被告丙○○之右
      手食指第一指節處受有傷害，而人之右手食指第一指節之
      部位，富有靈活性及活動性，倘非被告丙○○伸手往告訴
      人丁○○之臉部抓去，在當時互有爭執之混亂情形下，告
      訴人丁○○焉有機會咬住被告丙○○之手指頭？應認告訴
      人丁○○證稱，被告丙○○用手抓伊臉部及頭髮，伊與被
      告丙○○互相拉扯則摔在地上，被告丙○○仍抓伊的臉，
      伊叫被告丙○○不要抓，她還一直抓，最後伊才咬被告丙○○的手等語，應符實情，被告丙○○上揭辯解，應屬飾
      卸之詞，不足採信。
    (三)按正當防衛必須對於現在不法之侵害始得為之，侵害業已
      過去，即無正當防衛可言。至彼此互毆，又必以一方初無
      傷人之行為，因排除對方不法之侵害而加以還擊，始得以
      正當防衛論。故侵害已過去後之報復行為，與無從分別何
      方為不法侵害之互毆行為，均不得主張正當防衛權，最高
      法院30年上字第1040號著有判例。觀諸前揭被告丙○○、
      丁○○所受之傷害，足認被告丙○○除防備己身免受告訴
      人丁○○之侵害外，進而有主動攻擊之行為，難認告訴人
      丁○○所受之傷害係被告丙○○受侵害時之本能反應行為
      ，是被告丙○○辯稱伊係被打云云，尚不可採。
    (四)綜上，本件事證明確，被告丙○○之傷害犯行洵堪認定，
      應依法論科。
二、按被告丙○○之行為後，業已於94年2 月2 日增訂刑法施行
    法第1 條之1 規定：「中華民國94年1 月7 日刑法修正施行
    後，刑法分則編所定罰金之貨幣單位為新臺幣。94年1 月7
    日刑法修正時，刑法分則編未修正之條文定有罰金者，自94
    年1 月7 日刑法修正施行後，就其所定數額提高為30倍。但
    72年6 月26日至94年1 月7 日新增或修正之條文，就其所定
    數額提高為三倍。」，上開規定並於95年7 月1 日生效，此
    項修正因屬科刑規範事項之變更，自屬刑法第2 條之「法律
    變更」，應依刑法第2 條第1 項之規定比較新舊法對於行為
    人有利或不利之狀況加以適用；經比較增訂之刑法施行法第
    1 條之1 與被告行為時之罰金罰鍰提高標準條例第1 條前段
    、現行法規所定貨幣單位折算新台幣標準第2 條之結果，二
    者規定適用並無不同，亦即增訂之刑法施行法第1 條之1 之
    規定，並無較為有利於被告之形，是應依刑法第2 條第1 項
    前段之規定，仍依被告行為時之舊法，即罰金罰鍰提高標準
    條例第1 條前段為法條適用之依據。是核被告丙○○所為，
    係犯行為時之刑法第277 條第1 項之傷害罪。原審以被告丙○○之犯行罪證明確，據以論罪科刑固非無見，惟被告行為
    後，法律已有變更，原審未及比較新舊法而為法律之適用，
    則有未洽，被告丙○○上訴否認犯罪，雖未足採，但原判決
    關於被告丙○○部分既有上開可議之處，仍屬無可維持，應
    由本院將原判決關於被告丙○○部分撤銷改判。爰審酌被告
    丙○○僅因攤位擺設無法協調即動手傷害，要無足取，惟觀
    諸告訴人丁○○所受之傷害多為挫傷、擦裂傷、尚非嚴重，
    且被告丙○○與告訴人丁○○間為互毆，被告丙○○之犯罪
    情節較為輕微，及被告丙○○之素行、智識程度、犯罪後態
    度等一切情狀，量處如主文第二項所示之刑，以資懲儆。再
    被告丙○○之行為後，刑法第42條第3 項關於易服勞役之折
    算標準及期限等規定，業已於94年1 月7 日修正，並於同年
    2 月2 日公布，95年7 月1 日施行，而此修正因屬科刑規範
    事項之變更，其折算標準為裁判時所應諭知，自屬刑法第2
    條之「法律變更」，應依刑法第2 條第1 項之規定比較新舊
    法對於行為人有利或不利之狀況加以適用；然因新舊刑法對
    易服勞役之折算標準及易服勞役之期限，規定各有不同，利
    與不利之情形互見，應就新舊法之規定綜合比較，以決定適
    用最有利於行為人之法律。本件比較修正前後之結果，以修
    正後之規定較有利於被告，爰依修正後刑法第42條第3 項規
    定，諭知以新臺幣2,000 元，為易服勞役之折算標準。
貳、無罪部分（被告乙○○部分）：
一、聲請簡易判決處刑意旨略以：被告乙○○（聲請簡易判決處
    刑書誤載為李泰慶）與被告丙○○為兄妹關係，從事流動攤
    販生意，於民國93年7 月9 日晚間10時40分許，在桃園縣桃
    園市○○路建德國小大門口，因爭奪攤位問題，與告訴人甲○○及丁○○發生口角爭執，被告乙○○遂持鐵架與告訴人
    甲○○互毆，致告訴人甲○○受有右肘及左膝挫傷、右手擦
    傷等傷害，而認被告乙○○涉有刑法第277 條第1 項之傷害
    罪嫌。
二、按犯罪事實應依證據認定之，無證據不得認定犯罪事實；又
    不能證明被告犯罪者，應諭知無罪之判決，刑事訴訟法第15
    4 條第2 項、第301 條第1 項前段分別定有明文。再按事實
    之認定，應憑證據，苟未能發現相當之證據，或證據不足以
    證明，自不能以推測或擬制之方法，以為裁判之基礎；且認
    定犯罪事實所憑之證據，其為訴訟上之證明，須達於通常一
    般人均不致有所懷疑，而得確信其為真實之程度者，始得據
    為有罪之認定，倘其證明未達到此一程度，而有合理之懷疑
    存在時，尚難為有罪之認定基礎；苟積極證據不足為不利於
    被告事實之認定時，即應為有利於被告之認定，更不必有何
    有利之證據，最高法院40年台上字第86號、76年台上字第
    4986 號 、30年上字第816 號判例可資參照。另告訴人之告
    訴，係以使被告受刑事訴追為目的，是其陳述是否與事實相
    符，仍應調查其他證據以資審認，此亦有最高法院52年台上
    字第1300號判例可稽。
三、訊據被告乙○○堅詞否認有傷害告訴人甲○○之犯行，辯稱
    ：伊係被告訴人甲○○打，並未毆打告訴人甲○○等語，而
    聲請人認被告乙○○涉有上揭傷害犯行，無非係以告訴人甲○○之指訴及其診斷證明書為據。經查：
    (一)證人即告訴人甲○○於本院審理中證稱：伊於93年7 月9
      日傍晚，至桃園縣桃園市建德國小門口前，將車輛停放於
      伊翌日要擺設攤位之位置，並將鐵架取出，置放於該位置
      佔位；嗣於晚間10時30分許，被告乙○○與丙○○駕車前
      來，伊下車查看時，被告乙○○就拿收起後之鐵架（成棍
      狀）打伊，經伊將被告乙○○擋住，雙方即互持鐵架拉扯
      ，後來被告乙○○跌到地上，因伊拉著鐵架，遂一同跪到
      地上，造成伊膝蓋受有傷害；後來二人分開站起來後，伊
      轉身離去時，被告乙○○再持鐵架自伊背後往伊左肩打下
      去，使伊左肩受有傷害等語（見本院上開審理筆錄第10頁
      至第12頁）。
    (二)證人甲○○對於被告乙○○持鐵架毆打伊手臂或左肩一情
      ，於警詢及本院95年6 月21日審理期日時之證述，前後不
      一（見偵查卷第4 頁、本院上開審理筆錄第10頁、第12頁
      ），該鐵架既係鐵製，又能在該鐵架上置放物品以供擺設
      攤位，質地應屬堅硬，則證人甲○○對於被告乙○○持鐵
      架毆打伊身體之何部位，記憶應屬深刻而不致有左肩或手
      臂等部位混淆之情；又證人甲○○因本案所受傷害係右肘
      及左膝挫傷、右手擦傷等傷害，此有證人甲○○之診斷證
      明書1 紙附卷為憑（見偵查卷第25頁），而關於手臂或左
      肩部位之傷害，則未見記載，而右手所受之擦傷，而與因
      鐵架毆擊所致之鈍挫傷之傷勢不同，故依證人甲○○之證
      述及其診斷證明書，難認證人甲○○上開傷勢，係被告乙○○持鐵架毆打所致。
    (三)再依建德國小之監視錄影帶翻拍影片所示，監視錄影帶之
      銀幕時間22時47分，一部廂型車駛來，車頭朝校門口停放
      ，該車左側停放另一台車輛，廂型車上副駕駛座有一著白
      上衣之人下車，在車門旁搬運物品；銀幕時間22時48分12
      秒，該著白上衣之人走過畫面中尺柵欄校門，繞過該廂型
      車之車頭，至該車左前側角落而至畫面右方，因畫面右方
      有水泥面之圍牆阻擋，無法看清之後之情形；於銀幕時間
      22 時48 分32秒至22時48分35秒間，可見畫面右側圍牆上
      方，有一人舉1 支類似棍子之物往下敲擊，之後由水泥牆
      面左側可見有二人各抓住該支棍子走出互為拉扯，之後又
      走入水泥牆面之後，銀幕時間23時8 分，該廂型車駛離現
      場，此有原審及本院勘驗筆錄在卷可稽（見原審卷第10頁
      、本院上開審判筆錄第16頁）；被告乙○○、丙○○、證
      人甲○○均稱，22時47分駛來之廂型車，為被告丙○○駕
      駛，副駕駛座著白上衣之人，即為被告乙○○，停放在渠
      等左側之車輛，則係由證人甲○○駕駛；依勘驗筆錄所載
      ，被告乙○○下車後，即搬鐵架下車擺放，而非如證人甲○○證稱，一下車則持鐵架毆打伊；又被告乙○○否認其
      係畫面上舉1 支類似棍子之物品往下敲擊之人，而證人甲○○就伊是否為畫面上舉1 支類似棍子之物品往下敲擊之
      人，證稱：畫面很模糊，該人不一定是伊，也不一定是被
      告乙○○等語（見本院上開審理筆錄第14頁），惟證人甲○○係以擺設地攤為業，並非時時與他人衝突、互毆，對
      於其與被告乙○○發生衝突一節，記憶亦屬深刻，對於其
      持鐵架毆打被告乙○○情形之有、無，證人甲○○對此應
      知之甚詳，然證人甲○○泛稱：不能確定，顯見證人甲○○對此節之陳述，應有隱匿而未據實陳述，自難僅憑證人
      甲○○之證述，即為被告乙○○不利之認定。
    (四)再自上開監視錄影帶觀之，被告乙○○等人到達建德國小
      門口前，一人持類似鐵棍之物品自被告乙○○乘坐車輛左
      側車輛下來，嗣後並見一人持1 支類似棍子之物品往下敲
      擊，此有監視錄影帶1 片附卷可佐，而被告乙○○因本案
      受有雙肘挫傷、臉部挫傷及擦傷、頭部外傷等傷害，此有
      診斷證明書1 紙在卷可稽（見偵查卷第18頁），核與監視
      錄影帶所示，遭持1 支類似棍子之物品敲擊所受之傷害相
      符。綜上，應認係證人甲○○遂持擺放地攤之尚未展開之
      鐵架（成棍狀）毆擊被告乙○○，被告乙○○將該鐵架以
      手擋住，雙方互相拉扯該鐵架，被告乙○○因重力不穩，
      先跌倒地上，證人甲○○因拉扯鐵架，亦同跌坐在被告乙○○身上，致證人甲○○受有右肘及左膝挫傷、右手擦傷
      之傷害，嗣證人甲○○、被告乙○○二人起身後，甲○○
      再接續持鐵架追打乙○○，致被告乙○○受有雙肘挫傷、
      臉部挫傷及擦傷、頭部外傷等傷害，證人甲○○所受之傷
      害，因伊與被告乙○○互相拉扯，跌在地上所致，而非被
      告乙○○有毆打伊之行為所造成。
    (五)雖證人丁○○於本院審理時證稱，被告乙○○一下車即持
      鐵架毆打證人甲○○云云，惟證人丁○○此部分之證述，
      已與上揭監視錄影帶畫面顯示不符，且證人丁○○此時正
      與被告丙○○互相衝突，關於被告乙○○、證人甲○○之
      間衝突情形，自難全面觀之而為實在之陳述；再者，證人
      丁○○與甲○○係主僱關係，對於被告乙○○、證人甲○○衝突情形之證述，自有偏頗之虞，而難遽採為被告乙○○不利之認定。
四、從而，依聲請人所舉之證據，尚難證明被告乙○○傷害告訴
    人甲○○之犯行，且本院復查無其他積極證據，足認被告乙○○有傷害告訴人甲○○之犯行，揆諸前揭說明，本件不能
    證明被告乙○○犯罪，自應為無罪之諭知。原審未予詳酌而
    予被告乙○○科刑之諭知，尚有未合，被告乙○○以否認犯
    罪，指摘原判決不當為由，提起上訴，為有理由，自應由本
    院將原判決關於被告乙○○部分撤銷，本件既屬不能證明被
    告犯罪，原聲請簡易判決處刑即有刑事訴訟法第451 條之1
    第4 項第3 款之情形，應依同法第452 條規定，適用通常程
    序審判，本院於撤銷原判決後，改依通常程序審理，自為第
    一審判決，為被告乙○○無罪之諭知。
據上論斷，應依刑事訴訟法第455 條之1 第3 項、第452 條、第
371 條、第369 條第1 項前段、第364 條、第301 條第1 項、第
299 條第1 項前段，刑法第2 條第1 項、第277 條第1 項、第42
條第3 項、修正前之罰金罰鍰提高標準條例第1 條前段、第2 條
，判決如主文。
本案經檢察官林鈺雄到庭執行職務。
中    華    民    國    95    年    7     月    5     日
                  刑事第四庭  審判長法  官   黃斯偉
                                    法  官   蘇昭蓉
                                    法  官   陳心婷
以上正本證明與原本無異。
被告丙○○部分，不得上訴。
被告乙○○部分，如不服本判決，應於判決送達後10日內，向本
院提出上訴狀。
                                    書記官   陳青瑜
中    華    民    國    95    年    7     月    11    日
附錄本件論罪科刑法條全文：
中華民國刑法第277條
（普通傷害罪）
傷害人之身體或健康者，處3 年以下有期徒刑、拘役或1 千元以
下罰金。
犯前項之罪因而致人於死者，處無期徒刑或7 年以上有期徒刑；
致重傷者，處3 年以上10年以下有期徒刑。


司法院資訊處製作；財團法人民間司法改革基金會備份。
